【裁判字號】    95,裁,1498
【裁判日期】    950713
【裁判案由】    消防法
【裁判全文】
最  高  行  政  法  院  裁  定
                                     95年度裁字第01498號
上  訴  人  甲○○
被 上訴 人  高雄市政府
代  表  人  乙○○
上列當事人間因消防法事件，上訴人對於中華民國94年2月21日
高雄高等行政法院93年度簡字第390號判決，提起上訴，本院裁
定如下：
    主  文
上訴駁回。
上訴審訴訟費用由上訴人負擔。
    理  由
一、按對於適用簡易程序之裁判提起上訴或抗告，須經本院許可
    ，且該許可以訴訟事件所涉及之法律見解具有原則性者為限
    ，行政訴訟法第235條定有明文。所謂法律見解具有原則性
    者，係指該事件涉及之法律問題意義重大，而有加以闡釋必
    要之情形而言，非以其對於該訴訟當事人之勝敗有無決定性
    之影響為斷。例如對於行政命令是否牴觸法律所為之判斷，
    或原審判決就同類事件所表示之法律見解與本院或其他高等
    行政法院所表示之見解互相牴觸，有由本院確認或統一法律
    上意見之必要等情形屬之。
二、上訴人為坐落於高雄市三民區○○○路458號「偉台煤氣行
    」之管理權人，被上訴人所屬消防局人員，於民國（下同）
    93年1月13日上午11時前往該場所查驗，發現該場所儲放已
    灌氣逾期液化石油氣鋼瓶合計10桶，遂予舉發。被上訴人認
    上訴人違反消防法第15條第2項及公共危險物品及可燃性高
    壓氣體設置標準暨安全管理辦法第75條第1項，乃依消防法
    第42條規定，以93年2月25日高市府消預字第0930010459號
    消防法案件處分書，裁處上訴人新台幣（下同）3萬元罰鍰
    。上訴人不服，提起訴願，遭決定駁回，遂提起行政訴訟，
    亦經原審判決駁回，乃提起上訴。
三、本件上訴意旨略以：被上訴人依單行行政法規命令「公共危
    險物品及可燃性高壓氣體設置標準暨安全管理辦法」（下稱
    管理辦法）第75條第1項及其行政規則「各級消防主管機關
    辦理消防安全檢查案件處理注意事項」、「公共危險物品及
    可燃性高壓氣體各類事業場所違規程度裁處分類表」等逕依
    附消防法第15條第2項、第42條，裁處上訴人新台幣四萬元
    罰鍰，明顯違反法律保留原則。前開管理辦法等雖係消防法
    第15條第2項空白授權訂定之法規命令、行政規則，究非法
    律之位階，僅係法律之補充規定，若以此補充規定為處分、
    處罰之實質構成要件，即係以法規命令代替法律之僭越。原
    審裁判認定有關消防署依消防法第15條第2項所訂定之管理
    辦法並無逾越消防母法之授權範圍，自與法律保留原則及授
    權明確性原則無違。惟原審乃就其形式上之觀察與認定，惟
    其實質上確係構成處罰之要件，即屬違反法律保留原則而以
    法規命令代替了法律位階，僭越了法律。原審判決理由之認
    事用法，於法不無違誤。另按行政程序法第159條規定所稱
    之行政規則，係非直接對外發生法規範效力之一般、抽象之
    規定。前開處理注意事項、違規程度裁處分類表等，亦為被
    上訴人據以為處罰之依據，於法尚有未洽，原審疏有未查，
    逕以為行政裁量之依據，實有未當。為此請求廢棄原判決，
    撤銷原處分或發回高雄高等行政法院等語。
四、本院查：原審係以(一)本件上訴人為偉台煤氣行之負責人即管
    理權人，而該行是從事桶裝液化石油氣及瓦斯器具之買賣一
    節，已經上訴人於起訴狀中陳述明確，復有該行之營利事業
    登記證影本一件附卷可稽，故上訴人為消防法所稱之管理權
    人，而偉台煤氣行所在營業場所則為公共危險物品處理場所
    甚明。又被上訴人所屬消防局檢查人員於93年1月13日前往
    高雄市三民區○○○路458號偉台煤氣行實施稽查，發現該
    場所儲放已灌氣之逾期鋼瓶20公斤裝6桶、16公斤裝2桶、4
    公斤裝2桶，合計10桶，乃當場開立舉發違反消防法案件通
    知書，經被上訴人認定上訴人違反消防法第15條第2項及公
    共危險物品及可燃性高壓氣體設置標準暨安全管理辦法第75
    條規定，乃依消防法第42條規定，裁處上訴人3萬元等情，
    則據兩造分別陳述在卷，並有消防違規罰鍰繳款書、統一編
    號第006407號舉發違反消防法案件通知單及被上訴人上開處
    分書各一件附原處分卷可稽。(二)本件上訴人經營之偉台煤氣
    行是以從事販賣桶裝瓦斯為業，則上訴人對於應將鋼瓶於有
    效期限屆滿前，送往中央主管機關認可之檢驗機構，依規定
    實施定期檢驗之規定，本即有注意之義務，而此亦為上訴人
    所能注意，但上訴人因業者成本、檢驗場之負荷量及近期之
    鋼鐵價位高漲，新購鋼瓶亦非如期交貨等因素，以致未依規
    定送驗一節，亦據上訴人陳明在卷，足見上訴人對系爭鋼瓶
    未依規定送檢驗之情等，縱無故意，亦有應注意、能注意而
    疏未注意之過失。是上訴人有違反依據消防法第15條第2項
    規定授權訂立之「公共危險物品及可燃性高壓氣體設置標準
    暨安全管理辦法」第75條第1項規定，即堪認定。上訴人以
    其僅因上開因素而未將系爭鋼瓶送驗，爭執其不應受罰云云
    ，實有誤會，而不足取。(三)再查上開消防法第15條第2項明
    文規定：可燃性高壓氣體之範圍及分類，製造、儲存或處理
    場所之位置、構造及設備之設置標準，儲存、處理及搬運之
    安全管理辦法，由中央主管機關會同中央目的事業主管機關
    定之；故其授權中央主管機關會同中央目的事業主管機關訂
    定管理辦法之範圍及內容，不論自其法條文字或法律整體所
    表現之關聯意義觀之，均已甚具體明確，並內政部會同經濟
    部依據此條授權訂立之「公共危險物品及可燃性高壓氣體設
    置標準暨安全管理辦法」，亦是於上述法律授權範圍內就授
    權項目為細節性及技術性事項之規定，不僅未逾越消防法授
    權之範圍，亦與消防法是為維護公共安全及確保人民生命財
    產之立法目的相符。又「公共危險物品及可燃性高壓氣體設
    置標準暨安全管理辦法」，並無關於違反該辦法之違規行為
    應如何處罰之規定，亦即關於違反「公共危險物品及可燃性
    高壓氣體設置標準暨安全管理辦法」之行為，其罰則是訂立
    於母法消防法第42條。本件被上訴人即是以上訴人有未符合
    公共危險物品及可燃性高壓氣體設置標準暨安全管理辦法第
    75條第1項規定之行為，而認定上訴人有消防法第15條第2項
    規定之違章行為，依消防法第42條之裁罰規定對上訴人為裁
    處罰鍰3萬元之處分，依上開所述，其所適用之法令並無欠
    缺授權明確性及因而違反法律保留情事，故上訴人爭執本件
    原處分有違法律保留及授權明確性原則云云，並無可採。另
    原處分援引之「各級消防主管機關辦理消防檢查處理注意事
    項」表八「違反消防法第15條有關公共危險物品及可燃性高
    壓氣體設置標準暨安全管理規定之裁處基準表」則屬上級行
    政機關所定供下級行政機關（原處分機關）作為裁量參考準
    則之行政規則，並非原處分機關作為裁罰處分之依據，即其
    並無處罰構成要件及法律效果之規定，故上訴人執以爭執其
    有違法律保留及授權明確性原則云云，更屬誤會，而不足取
    等語為由，將原訴願決定及原處分均予維持，駁回上訴人之
    訴。經核並未違反法律、本院判例或司法院解釋，亦無與本
    院或其他高等行政法院所表示之見解互相牴觸，而有由本院
    統一法律上意見之必要情形。且按「對於人民違反行政法上
    義務之行為科處裁罰性之行政處分，涉及人民權利之限制，
    其處罰之構成要件及法律效果，應由法律定之。若法律就其
    構成要件，授權以命令為補充規定者，授權之內容及範圍應
    具體明確，然後據以發布命令，始符憲法第二十三條以法律
    限制人民權利之意旨」，司法院釋字第三一三號解釋載有明
    文。可知，對於人民違反行政法上義務之行為科處裁罰性之
    行政處分，其處罰之構成要件並非必須以法律本文定之，亦
    可由法律授權以命令為之，只需其授權內容及範圍具體明確
    ，即與法律保留原則無違。以上適用法律之見解於實務上已
    成定見。上訴意旨無非以其主觀歧異之見解，就原審適用法
    律之職權行使，指摘其為不當，並未指明本事件涉及之法律
    問題有何意義重大，而有加以闡釋必要之情形，自難謂其訴
    訟事件所涉及之法律見解具有原則性。綜上，本件上訴不合
    首揭規定，不應許可，其上訴難謂合法，應予駁回。
五、依行政訴訟法第249條第1項前段、第104條、民事訴訟法第
    95條、第78條，裁定如主文。
中    華    民    國    95    年    7     月    13    日
                  第三庭審判長法  官  趙  永  康
                              法  官  黃  璽  君
                              法  官  侯  東  昇
                              法  官  黃  淑  玲
                              法  官  林  文  舟
以  上  正  本  證  明  與  原  本  無  異
中    華    民    國    95    年    7     月    14    日
                              書記官  彭  秀  玲


司法院資訊處製作；財團法人民間司法改革基金會備份。
